ACORDAO-COMPLETO-2334736

ACÓRDÃO 826/2019 ATA 3/2019 - SEGUNDA CÂMARA

VISTOS, relatados e discutidos estes autos de aposentadoria deferida em favor de Cícero Vicente da Silva pela Gerência Executiva do Instituto Nacional do Seguro Social (INSS) em Natal - RN;
ACORDAM os Ministros do Tribunal de Contas da União, reunidos em Sessão da 2ª Câmara, com fundamento no art. 71, III e IX, da Constituição de 1988, nos arts. 1º, V, 39, II, e 45 da Lei nº 8.443, de 1992, e nos arts. 260, § 1º, e 262, § 2º, do RITCU, ante as razões expostas pelo Relator, em:
9.1. considerar ilegal o ato inicial de aposentadoria em favor de Cícero Vicente da Silva (à Peça 3 sob o no 10804706-04-2011-000018-7) , negando-lhe o respectivo registro;
9.2. dispensar o ressarcimento das quantias percebidas indevidamente, mas de boa-fé, em sintonia com a Súmula nº 106 do TCU;
9.3. determinar que a Gerência Executiva do INSS em Natal - RN adote as seguintes medidas: 
9.3.1. faça cessar os pagamentos decorrentes do ato ora considerado ilegal, sob pena de responsabilidade solidária da autoridade administrativa omissa, nos termos do art. 71, IX, da Constituição de 1988 e do art. 262, caput, do Regimento Interno do TCU; 
9.3.2. dê ciência do inteiro teor desta deliberação ao interessado, alertando-o de que o efeito suspensivo proveniente da eventual interposição de recurso junto ao TCU não o eximirá da devolução dos valores percebidos indevidamente após a notificação, diante do não provimento do recurso, devendo encaminhar os comprovantes dessa notificação ao TCU no prazo de até 30 (trinta) dias contados da ciência desta deliberação; 
9.3.3. encaminhe a este Tribunal, nos termos do art. 262, § 2º, do Regimento Interno do TCU, o novo ato de concessão da aludida aposentadoria, sem as ilegalidades indicadas nesta deliberação, para que seja submetido à apreciação pelo TCU, na forma do art. 260, caput, do RITCU; e
9.4. determinar que a Sefip arquive o presente processo, sem prejuízo de promover o monitoramento da determinação proferida pelo item 9.3 deste Acórdão, representando ao TCU, se necessário.

Aposentadoria deferida em favor de Cícero Vicente da Silva pela Gerência Executiva do Instituto Nacional do Seguro Social (INSS) em Natal  RN

Segunda Câmara

Gerência Executiva do Instituto Nacional do Seguro Social em Natal - RN.

3. Interessado: Cicero Vicente da Silva (CPF XXX.630.694-XX).

13.1. Ministros presentes: Ana Arraes (Presidente), Augusto Nardes e Raimundo Carreiro.
13.2. Ministro-Substituto convocado: Marcos Bemquerer Costa.
13.3. Ministro-Substituto presente: André Luís de Carvalho (Relator).

ACORDAO-COMPLETO-2368536

Acórdão 8695/2019 - Segunda Câmara

ANDRÉ DE CARVALHO

Trata-se de aposentadoria deferida em favor de Cícero Vicente da Silva pela Gerência Executiva do Instituto Nacional do Seguro Social (INSS) em Natal - RN.     
2.	Após a análise final do feito, o auditor federal da Sefip lançou o seu parecer conclusivo à Peça 5, com a anuência, por delegação de competência, do diretor da unidade técnica (Peça 6) , nos seguintes termos:
	" (...) 2. O ato foi submetido, para fim de registro, à apreciação do Tribunal de Contas da União (TCU) , de acordo com o art. 71, inciso III, da Constituição Federal. O cadastramento e a disponibilização ao TCU ocorreram por intermédio do Sistema de Apreciação e Registro de Atos de Admissão e Concessões, na forma dos arts. 2º, caput e incisos I a VI, e 4º, caput, da Instrução Normativa - TCU 78/2018."
EXAME TÉCNICO
                   3 .O servidor foi aposentado voluntariamente, com proventos integrais, com base no art. 3º da Emenda Constitucional 47/2005.  
                   4. Em consulta ao contracheque atual do servidor Cicero Vicente da Silva (peça 2) , verifica-se o recebimento da rubrica "DIFERENCA INDIVIDUAL L.12998", a qual será objeto de análise a seguir. 
                   5. A rubrica acima tem a sua gênese no estabelecido pelo artigo 2º, §§ 2º, 3º e 4º, da Lei 11.355/2006, modificado pela Lei 11.490/2007, em vista da existência de diversas decisões administrativas e judiciais que concederam o chamado "PCCS" aos servidores (adiantamento pecuniário de que trata o art. 8º da Lei 7.686, de 2 de dezembro de 1988) .
                   6. Caso o servidor ou inativo aderisse à nova estrutura de carreira implementada pela Lei 11.355/2006, deveria ocorrer absorção gradual do PCCS, na forma estabelecida nos §§ 3º e 4º do artigo 2º da Lei 11.355/2006. Abaixo segue transcrição dos dispositivos citados:
'Art. 2º Os servidores ocupantes dos cargos referidos no caput do art. 1º desta Lei serão enquadrados na Carreira da Previdência, da Saúde e do Trabalho de acordo com as respectivas atribuições, requisitos de formação profissional e posição relativa nas Tabelas de Correlação, constantes do Anexo II desta Lei.
§ 1º O enquadramento de que trata o caput deste artigo dar-se-á mediante opção irretratável do servidor, a ser formalizada no prazo de 90 (noventa) dias, a contar da vigência da Medida Provisória nº 301, de 29 de junho de 2006, na forma do Termo de Opção constante do Anexo III desta Lei, com efeitos financeiros a partir das datas de implementação das tabelas de vencimento básico referidas no Anexo IV desta Lei. (Vide Lei nº 11.538, de 2007) .
§ 2º A opção pela Carreira da Previdência, da Saúde e do Trabalho implica renúncia às parcelas de valores incorporados à remuneração por decisão administrativa ou judicial, referentes ao adiantamento pecuniário de que trata o art. 8º da Lei nº 7.686, de 2 de dezembro de 1988, que vencerem após o início dos efeitos financeiros referidos no § 1º deste artigo.
§ 3º A renúncia de que trata o § 2º deste artigo fica limitada à diferença entre os valores de remuneração resultantes do vencimento básico vigente no mês de fevereiro de 2006 e os valores de remuneração resultantes do vencimento básico fixado para dezembro de 2011, conforme disposto no Anexo IV desta Lei.
§ 4º Os valores incorporados à remuneração objeto da renúncia a que se refere o § 2º deste artigo que forem pagos aos servidores ativos, aos aposentados e aos pensionistas, por decisão administrativa ou judicial, no mês de fevereiro de 2006, sofrerão redução proporcional à implementação das tabelas de vencimento básico de que trata o art. 7º desta Lei, e os valores excedentes serão convertidos em diferença pessoal nominalmente identificada, de natureza provisória, redutível na proporção acima referida, sujeita apenas ao índice de reajuste aplicável às tabelas de vencimentos dos servidores públicos federais, a título de revisão geral das remunerações e subsídios. (Redação dada pela Lei nº 11.490, de 2007) ' 
                   7. Ainda segundo aquela norma, o PCCS seria convertido em Diferença Pessoal Nominalmente Identificada (DPNI) , de natureza provisória (art. 2º, § 4º) , redutível na proporção da implementação das novas tabelas de vencimento, a ser concluída em dezembro de 2011. 
                  8. Posteriormente, a Lei 12.998/2014 transformou em Diferença Individual permanente (DI) eventual resíduo de DPNI remanescente em dezembro/2013. 
                  9. No caso do servidor Cicero Vicente da Silva, a DPNI não foi corretamente reduzida com a implantação das tabelas de retribuição previstas na Lei 11.355/2006. 
                  10. Observa-se que, em fevereiro/2006, a remuneração (vencimento básico, anuênios e GAE) paga ao interessado somava R$ 1.680,85; Em dezembro/2011, mês final da compensação, o somatório das parcelas associadas ao vencimento básico da inativa (vencimento básico, anuênios e GAE) atingia R$ 2.347,60, enquanto o PCCS (DPNI) , R$ 560,68 (peça 1, p. 1-2) . 
                  11. O valor total das parcelas vinculadas ao vencimento básico do interessado sofreu, entre fevereiro/2006 e dezembro/2011, um acréscimo de R$ 666,75 (R$ 2.347,60 menos R$ 1.680,85) , enquanto que o PCCS não teve redução no período.
                  12. Portanto, constatou-se que não houve a absorção da DPNI preceituada pelo artigo 2º, §4º, da Lei 11.355/2006, sendo a parcela "DIFERENCA INDIVIDUAL L.12998", no valor de R$ 560,68, percebida atualmente, irregular, visto que sua origem é a DPNI (peça 1) .  O Tribunal, em situações similares, tem condenado o pagamento de tal vantagem (Acórdão 4775/2016-TCU-Primeira Câmara) .
                  13. Por fim, importa observar que o ato em exame foi disponibilizado ao TCU há menos de cinco anos. Portanto, não é necessária a instauração do contraditório, nos termos do Acórdão 587/2011-TCU-Plenário, de relatoria do Ministro Valmir Campelo.
CONCLUSÃO
                  14. Em razão do exposto e tendo em vista as análises realizadas no ato de concessão de aposentadoria, esta Unidade Técnica propõe que o ato de Cicero Vicente da Silva seja considerado ilegal e seu registro negado por esta Egrégia Corte, em vista do pagamento irregular da rubrica Diferença Individual, originária do PCCS.
PROPOSTA DE ENCAMINHAMENTO
                  15.Ante o exposto, propõe-se:
	       a) considerar ILEGAL e recusar registro ao ato de concessão de aposentadoria Cicero Vicente da Silva (CPF: XXX.630.694-XX) , com base nos arts. 71, inciso III, da Constituição Federal, 1º, inciso V, e 39, inciso II, da Lei 8.443/1992 e 260, § 1º, do Regimento Interno do Tribunal de Contas da União (TCU) ;
       b) dispensar a devolução dos valores indevidamente recebidos até a data da ciência da Gerência Executiva do INSS - Natal/RN do Acórdão que vier a ser proferido, com base no Enunciado 106 da Súmula da Jurisprudência do TCU;
       c) esclarecer ao interessado que, no caso de não provimento de recurso eventualmente interposto junto ao TCU, deverão ser repostos os valores recebidos após a ciência do acórdão; 
       d) determinar à Gerência Executiva do INSS - Natal/RN, com base no art. 45 da Lei 8.443/1992, que: 
d.1) faça cessar os pagamentos decorrentes do ato impugnado, comunicando ao TCU, no prazo de quinze dias, as providências adotadas, nos termos dos art. 262, caput, do Regimento Interno do TCU, 8º, caput, da Resolução - TCU 206/2007 e 19, caput, da Instrução Normativa - TCU 78/2018;
d.2) emita novo ato, livre da irregularidade apontada, submetendo-o a este Tribunal no prazo de trinta dias, nos termos dos arts. 262, § 2º, do Regimento Interno do TCU, e 19, § 3º, da Instrução Normativa - TCU 78/2018; e 
d.3) informe ao interessado o teor do Acórdão que vier a ser prolatado, encaminhando ao TCU, no prazo de trinta dias, comprovante da data de ciência pelo respectivo interessado, nos termos do art. 4º, § 3º, da Resolução - TCU 170/2004." 
3.           Enfim, por intermédio do Exmo. Sr. Procurador Marinus Eduardo De Vries Marsico, o MPTCU anuiu, em cota singela (Peça 7) , à aludida proposta da unidade técnica.
	É o Relatório.

não há

Procurador Marinus Eduardo De Vries Marsico.

PESSOAL. APOSENTADORIA. CÔMPUTO IRREGULAR DE RUBRICA COMO "DIFERENÇA INDIVIDUAL L 12998". AUSÊNCIA DA SUPERVENIENTE ABSORÇÃO PREVISTA EM LEI. ILEGALIDADE. NEGATIVA DO REGISTRO. DETERMINAÇÕES. CIÊNCIA.

APOSENTADORIA (APOS)

Secretaria de Fiscalização de Pessoal (Sefip).

Trata-se de aposentadoria deferida em favor de Cícero Vicente da Silva pela Gerência Executiva do Instituto Nacional do Seguro Social (INSS) em Natal - RN sob as seguintes condições:     
	Peça
	Nascimento 
	Idade atual
	Tipo de Ato e de Aposentadoria
	Vigência
	Entrada no TCU

	3
	10/11/1952
	66 anos
	 Inicial - Aposentadoria voluntária com proventos integrais
	19/4/2011
	11/8/2015

2.	Como visto, a Sefip anotou, em suma, que o referido ato deveria ser considerado ilegal, em face da indevida percepção de rubrica como "DIFERENCA INDIVIDUAL L.12998 (DI) ", por não ter sido promovida a subsequente absorção da aludida parcela pelas supervenientes restruturações nas remunerações do interessado. 
3.	Por essa linha, após a análise final do feito, a Sefip e o MPTCU pugnaram pela ilegalidade do referido ato inicial de aposentadoria, com a negativa do registro.
4.	A referida rubrica deveria ter sido paga apenas em substituição ao possível resíduo da Diferença Pessoal Nominalmente Identificada (DPNI) , acaso ainda existente, em consonância com a Lei n.º 12.998, de 2014.
5.	Todavia, no presente caso concreto, a parcela percebida a título de Plano de Cargos, Carreiras e Salários (PCCS) sob o montante de R$ 541,31 não teria sido gradualmente absorvida, no período de 2006 a 2011, para os servidores e inativos optantes pelo enquadramento nas carreiras da Previdência, da Saúde e do Trabalho criadas pela Lei n.º 11.355, de 2006, resultando na transformação dos referidos valores em DPNI, no exercício de 2011, e posteriormente em Diferença Individual (DI) , no exercício de 2014, de sorte que o aludido valor devia estar zerado ante o aumento remuneratório ocorrido durante o aludido período, não devendo mais subsistir a DPNI transformada em DI.  
6.	Diante, enfim, da entrada da aludida aposentadoria no TCU há menos de 5 anos, não se fez necessária a prévia oitiva do aludido interessado, estando esse entendimento em plena consonância com a jurisprudência do STF (v.g.: MS-25.116 e MS-25.403) e com a exceção contida na Súmula Vinculante nº 3 do STF, além de estar em sintonia com a jurisprudência do TCU (v. g.: Acórdão 587/2011-TCU-Plenário, entre outros) .
7.	Incorporo, portanto, os pareceres da Sefip e do MPTCU a estas razões de decidir e, assim, entendo que o TCU deve considerar ilegal o aludido ato inicial de aposentadoria, negando-lhe o respectivo registro.
	Ante o exposto, pugno pela prolação do Acórdão ora submetido a este Colegiado.
TCU, Sala das Sessões, em 12 de fevereiro de 2019.
Ministro-Substituto ANDRÉ LUÍS DE CARVALHO 
Relator